【裁判字號】    93,訴,1101
【裁判日期】    951219
【裁判案由】    損害賠償
【裁判全文】
臺灣士林地方法院民事判決              93年度訴字第1101號
原      告  丁○○
            丙○○
共      同
訴訟代理人  林辰彥律師
複  代理人  施裕琛律師
            陳家慶律師
            陳佑仲律師
被      告  乙○○(即王余調).
            己○○
            甲○○
共      同
訴訟代理人  胡鳳嬌律師
上列當事人間損害賠償事件，本院於95年11月30日言詞辯論終結
，判決如下：
    主  文
被告甲○○應給付原告丁○○新臺幣壹佰捌拾捌萬元及自民國九
十一年十月十五日起至清償日止按年息百分之五計算之利息。
被告甲○○應給付原告丙○○新臺幣壹佰萬仟肆佰元及自如附
表所示利息起算日起至清償日止按年息百分之五計算之利息。
原告其餘之訴駁回。
訴訟費用由被告甲○○負擔十分之九；餘由原告丙○○負擔。
本判決第一項於原告丁○○以新臺幣陸拾萬元供擔保後，得假
執行；但被告甲○○如以新臺幣壹佰捌拾捌萬元為原告丁○○預
供擔保，得免為假執行。
本判決第二項於原告丙○○以新臺幣拾肆萬元供擔保後，得假
執行；但被告甲○○如以新臺幣壹佰萬仟肆佰元為原告丙○○
預供擔保，得免為假執行。
原告其餘假執行之聲請駁回。
    事  實  及  理  由
一、按訴狀送達後，原告不得將原訴變更或追加他訴。但擴張或
    減縮應受判決事項之聲明者，不在此限，民事訴訟法第255
    條第1 項第3 款定有明文。本件原告起訴時原請求：「(一)被
    告應連帶給付原告丁○○新台幣（下同）188 萬元及自民國
    91 年10 月14日起至清償日止，按年息百分之5 計算之利息
    。(二)被告應連帶給付原告丙○○127 萬元及自附表所示起息
    日起至清償日止，按年息百分之5 計算之利息。(三)願供擔保
    請准宣告假執行。」；嗣減縮訴之聲明第2 項本金為「被告
    應連帶給付原告丙○○122 萬元」，核屬民事訴訟法第255
    條第1 項第3 款之減縮應受判決事項之聲明，應予准許。
二、原告起訴主張：
  (一)原告丙○○於90年11月份間透過姑姑即被告乙○○介紹投資
    購買股票，經由表嫂即被告己○○解說，得知須先將款項匯
    入被告己○○之帳戶，再統一匯入被告甲○○之帳戶進行購
    買，原告丙○○僅以電話投資，未曾見過相關股票之交易憑
    證，被告一再向原告丙○○保證獲利極高，原告丙○○乃分
    別於如附表所示匯款日期陸續匯款，總計投資達122 萬元，
    嗣原告丙○○於91年11月間以電話與被告己○○聯絡，方知
    被告等人所屬之投資公司係非法集團，原告丙○○投資之金
    額血本無歸。
  (二)另原告丁○○則係因被告乙○○於電話中遊說錢不要放在銀
    行，趕快投資買股票，保證賺錢，匯款方面可直接與己○○
    聯絡；加上被告己○○亦於電話中鼓吹這是投資的好機會云
    云，乃於91年10月14日以房子抵押借款後匯款188 萬元予被
    告己○○，詎匯款後一個多月毫無消息，經原告丁○○催討
    後，被告己○○只拿出戊○○於90年4 月1 日簽發並背書予
    被告己○○之2 億元本票一紙，表示是戊○○開給被告己○○，現金在戊○○手上等詞推託，完全無法交待收受之匯款
    究竟買了那些股票，致使原告丁○○投資之金額短短1 個多
    月亦渺無蹤影。
  (三)被告甲○○乃阜東世紀集團松江營業部總經理兼協理，與該
    集團主席戊○○共同犯意聯絡，以虛設高獲利股票買賣為由
    ，邀不特定人投資，造成投資人損失，涉嫌違反銀行法、證
    券交易法、洗錢防制法、詐欺等罪嫌，現經台灣雲林地方法
    院地檢署（下稱雲林地檢署）提起公訴，現為台灣雲林地方
    法院審理中。又被告己○○雖辯稱其也是被告甲○○投資阜
    東集團之受害者，然被告己○○亦係阜東集團之區域經理，
    被告己○○並持有戊○○於90年4 月1 日簽發之上開本票，
    與被告乙○○於91年10月連番鼓勵原告投資操作股票，致原
    告丙○○共投資122 萬元，原告丁○○投資188 萬元，迄91
    年11月23日即爆發阜東集團非法吸金新聞，可見被告等人均
    係阜東集團成員，串謀以投資該公司操作股票可獲利等詞為
    餌，共同誘惑原告陷於錯誤而交付金錢，其等所為係共同侵
    權行為，並藉此獲取不當利益，為此爰依共同侵權行為及不
    當得利，請求被告等人連帶賠償原告所受之損失。
  (四)並聲明：
    1.被告應連帶給付原告丁○○188 萬元及自91年10月14 日
      起至清償日止，按年息百分之5 計算之利息。
    2.被告應連帶給付原告丙○○122萬元及自附表所示匯款日
      起至清償日止，按年息百分之5計算之利息。
    3.願供擔保，請准宣告假執行。
三、被告辯稱：
  (一)被告並無何詐欺或侵占原告金錢之侵權行為或不當得利等情
    事，原告2 人告訴被告己○○詐欺乙案，業經臺灣士林地方
    法院檢察署（下稱士林地檢署）以93年度發查偵字第4 號不
    起訴處分確定，該案中認定：原告2 人之投資行為，均非出
    自於被告己○○主動邀集，此與被告己○○另案經雲林地檢
    署偵查結果，認被告己○○並無邀集其他不特定人或多數人
    投資之情形相符，被告己○○對原告2 人並無任何施詐之行
    為，且無證據證明被告己○○與阜東集團之詐騙成員間有共
    同之犯意連絡及行為分擔，原告雖聲請傳訊訴外人許家鈞以
    證明被告己○○係阜東集團之成員，然許家鈞業於法務部調
    查局台北市調查處（下稱台北市調查處）偵訊中證稱：伊與
    被告己○○並不是很熟，沒有直接資金往來，也不清楚被告
    己○○投資的情形等語。而原告丙○○匯入被告己○○帳戶
    之100 萬元，因被告己○○要抽回在被告甲○○處的部份投
    資款，乃將原告丙○○該100 萬元投資款與伊自身要抽回之
    資金相抵，另原告丁○○之投資款伊已轉匯予甲○○，並與
    被告甲○○及許家鈞於調查中之供述相符，被告己○○本身
    亦屬投資人並無何侵占原告投資款之情事，自無何侵權行為
    與不當得利可言。
  (二)被告乙○○自始至終均未曾參與任何投資，亦無遊說原告投
    資之行為，且被告丁○○亦自陳：其參與投資係因其妹邱玉
    華之故，是其投資行為與被告並無關係。
  (三)原告投資之款項，被告甲○○均匯款給許家鈞，由許家鈞再
    匯給戊○○，但戊○○匯給許家鈞之款項，許家鈞並未匯分
    毫給被告甲○○。被告甲○○根本未曾與原告接觸，亦未曾
    邀集原告參與投資，被告甲○○對原告並無任何侵權行為存
    在，且所有款項均匯給許家鈞，許家鈞亦未將戊○○所匯款
    項匯給甲○○，因此甲○○亦無不當得利之情形。故原告依
    侵權行為及不當得利請求被告連帶負賠償責任，顯無理由。
  (四)並聲明：
    1.原告之訴及假執行之聲請均駁回。
    2.如受不利判決，願供擔保請准宣告免為假執行。
四、兩造不爭執之事項：
  (一)原告2 人是母女，且住在一起。
  (二)原告匯款之日期及金額詳如附表所示。
  (三)被告己○○因本件投資在91年8 月21日匯款8 萬4 千元給原
    告丙○○。
  (四)被告己○○因本件投資在91年10月15日匯款13萬2 千6 百元
    給原告丙○○。
五、得心證之理由：
  原告丙○○主張其於如附表示日期共匯款122 萬元及原告丁○○主張其於91年10月14日匯款188 萬元作為委託投資款項之事
  實，為被告所不爭執，應堪採信。兩造經協商整理後之爭點為
  ：1.原告主張被告有共同侵權行為及不當得利是否有理由？2.
  如原告主張被告共同侵權行為或不當得利有理由時，其請求的
  金額是否相當？茲審究如下：
  (一)原告主張被告甲○○係阜東集團之成員，與該集團主席戊○○共同犯意聯絡，以虛設高獲利股票買賣為由，邀不特定人
    投資，造成投資人包含原告2 人之損失，有侵權行為之事實
    ，為被告甲○○所否認，原告提出雲林地檢署92年度偵字第
    61 8號、第2157號、第3892號偵查案件起訴書1 份為證，並
    經本院依職權調閱士林地檢署92年度偵字第11061 號、93年
    度發查偵字第4 號偵查卷宗。經查：許家鈞於93年1 月15日
    台北市調查處詢問時供稱：「後來因為我參加阜東集團投資
    ，獲利不錯，所以在90年中的時候，介紹她（即被告甲○○
    ）跟戊○○認識，戊○○就要我和她一起到阜東集團工作，
    由甲○○擔任阜東數位股份有限公司掛名總經理」、「當時
    是阜東集團負責人戊○○告訴我，投資股票獲利不錯，剛開
    始確實是有買賣股票並賺到錢，而戊○○本身有成立一個宗
    教團體，透過該宗教團體成員向外面介紹投資人來參加他的
    投資，戊○○也要我們告訴親友投資的獲利性，一起來加入
    投資」、「通常由甲○○所負責招攬吸收的投資款項，都是
    由甲○○把投資人投資款以及應得利潤算給我後，再由我通
    知陳昀真辦理匯款」、「像我和甲○○這樣直接向阜東集團
    負責人戊○○負責的幹部約有6 、7 人，至於我們底下投資
    人的資料，阜東集團並不過問」、「我和甲○○都是由戊○○按股票買賣獲利情形，每一至二個月發給紅利」等語（見
    士林地檢署93年度發查偵字第4 號偵查卷一第38頁反面至第
    41頁），依上開供詞可知被告甲○○確為阜東集團之一員，
    並與戊○○、許家鈞等人共同以投資股票為名義招攬他人投
    資。且被告甲○○明知阜東集團所屬之公司並無任何代客操
    作投資股票或相關投資證券之證照，亦經戊○○在本院93年
    度重訴字第269 號清償借款事件中於94年4 月21日言詞辯論
    時證述在卷（見本院卷第131 頁），其既知悉阜東集團所屬
    之公司並無任何代客操作投資股票或相關投資證券之證照，
    仍招攬他人投資，無論被告甲○○是親自招攬或透過不知情
    之親友口耳相傳轉介，其提供帳戶收取各方投資資金，該行
    為均屬不法吸收資金之行為，因而致原告2 人遭受損害，自
    已該當於侵權行為之成立要件，是原告主張被告甲○○有侵
    權行為之事實，應堪信取。
  (二)原告另主張被告乙○○及己○○與甲○○及阜東集團之成員
    有共同意思聯絡，亦有上揭共同不法侵害其權利等情，為被
    告乙○○及己○○所否認，被告乙○○辯稱其自始至終均未
    曾參與任何投資，亦無遊說原告投資之行為；被告己○○則
    辯稱：伊也是投資人，是原告自己委託伊投資等語。經查：
    1.原告丙○○於93年1 月15日在台北市調查處詢問時，自述
      ：「有關90年11、12月間匯款給許家鈞及甲○○帳戶共計
      20萬元部分，應該是甲○○要我匯到前述許家鈞及甲○○
      帳戶的」、「甲○○有告訴我說是要買股票用的，她還有
      告訴我會買進那些股票，…後來到91年5 月間，我向甲○○詢問時，她告訴我說利潤已經匯到我阿姨邱玉華的帳戶
      ，但邱玉華說並沒有收到我的利潤，後來我拿銀行匯款的
      資料要求與甲○○對帳，甲○○才改口說是因為我投資的
      20萬元金額太小，因帳本太多一時找不到我投資的紀錄資
      料…」、「（問：91年6 月又投資100 萬元，為何不直接
      將款項匯給甲○○卻匯到己○○的帳戶？）當時甲○○告
      訴我說，因為她擔任公司較高的職務，工作很忙，無法處
      理我的投資款項，她說己○○負責所有親戚所投資的款項
      ，要我直接將投資款匯到己○○的帳戶即可」（見士林地
      檢署93年度發查偵字第4 號偵查卷一第7 頁、第8 頁）、
      「（100 萬元匯入己○○的帳戶之原因）因為我打電話甲○○，她都不聽我的電話，甲○○就跟己○○說，己○○
      跟我說以後匯錢就匯入己○○的戶頭」（見士林地檢署93
      年度發查偵字第4 號偵查卷二第21頁）。另原告丁○○所
      投資之188 萬元，據原告丙○○於台北市調查處偵訊中則
      指稱：「我有告訴己○○那是我和我母親（即原告丁○○
      ）的錢，她還問我將來所分到的利潤要如何分。」、「當
      時己○○告訴我股票的單價，由我計算我手頭可以投資的
      金額有186 萬元，因為還剩下一些餘額，所以又加了2 萬
      元，共計188 萬元，買進了33張股票，…後來我母親曾又
      與甲○○自行聯絡，甲○○可能又告訴我母親說會將該筆
      款項匯到我母親丁○○的郵局帳戶。」等語，依社會常情
      原告2 人為母女，且共居一處，原告丁○○對其女兒即原
      告丙○○自90年11月間即陸續投資之事實，斷無毫無所悉
      之可能，且依原告丙○○上開供詞可見，原告丁○○投資
      之金額亦係經原告丙○○仔細盤算後之數目，是原告丁○○之投資行為，應係受原告丙○○影響較鉅，而非單憑他
      人三言兩語，即輕率將房屋貸款用以投資。由上可見，原
      告2 人之投資行為，均非出自於被告己○○或乙○○之主
      動邀集，此與被告己○○經雲林地檢署偵查結果，認被告
      己○○並無邀集其他不特定人或多數人投資之情形相符。
    2.原告主張被告己○○、乙○○與阜東集團之成員間有共犯
      之犯意連絡及行為分擔，雖聲請傳訊許家鈞，以證明被告
      己○○係阜東集團之成員，然許家鈞業於台北市調查處偵
      訊中證稱：伊與被告己○○並不是很熟，沒有直接資金往
      來，她介紹親友投資阜東集團的事，應該都是透過甲○○
      的，詳情我完全不清楚等語，有調查筆錄可參（見士林地
      檢署93年度發查偵字第4 號偵查卷卷一第38頁反面、第39
      頁反面），自無再傳訊之必要。原告又主張被告己○○持
      有戊○○簽發之2 億元本票，亦可見其為阜東集團之成員
      云云，惟查該本票係戊○○於阜東集團遭偵辦前，透過會
      計交給被告甲○○用以安撫透過被告甲○○投資之投資人
      ，被告甲○○乃將之交付予被告己○○乙節，業經被告甲○○於台北市調查處供認在卷，有調查筆錄可參（見士林
      地檢署92年度偵字第11061 號偵查卷卷一第24頁反面），
      可見被告己○○僅係投資人並非該集團之核心人物或成員
      ，否則被告甲○○焉須交付本票，用以安撫其情緒，堅定
      其投資信心之必要。此外原告未提出相當證據足以證明被
      告己○○或乙○○與阜東集團之成員間有何共同犯意連絡
      及行為分擔及被告己○○或乙○○有何故意或過失不法侵
      害之行為，原告此部分之主張即不足採信。
    3.原告丙○○匯入被告己○○帳戶之100 萬元部分，被告己○○辯稱：原告丙○○匯入伊帳戶之100 萬元，因被告己○○要抽回在被告甲○○處的部份投資款，所以就把原告
      丙○○100 萬元投資款與伊自己要抽回之資金相抵等語，
      核與被告甲○○於台北市調查處偵訊中供稱：「我們常有
      一些互相扣抵的情形，應該是有這件事…當時投資人都可
      以隨時提出個人投資的款項，所以己○○主張自她的投資
      款中扣除，應該是合理的事情」（見士林地檢署93年度發
      查偵字第4 號偵查卷卷一第26頁反面），及其於士林地檢
      署檢察官偵訊中證稱：「中間因為從事股票買賣，我本來
      要退款給己○○，所以就把（原告丙○○匯到被告己○○
      戶頭的100 萬元）2 個款項相抵，我們有算清楚其中100
      萬元就是原告丙○○的投資款」（見士林地檢署93年度發
      查偵字第4 號偵查卷卷二第20頁）等語相符。且許家鈞於
      台北市調查處偵訊中亦證稱：之前確有投資人自投資款中
      扣款情形，但都是由扣款人自行處理對帳的事等語，是其
      所辯應採信，原告請求本院函查被告己○○於陽信銀行天
      母分行及被告甲○○於華南銀行長安分行帳戶，自90年11
      月後之所有匯款資料，本院認無調閱之必要，併此指明。
    4.原告丁○○投資之188 萬元部分，被告甲○○於士林地檢
      署檢察官偵訊中供稱：被告己○○業將原告丁○○匯的投
      資款188 萬元轉匯給我等語（見士林地檢署93年度發查偵
      字第4 號偵查卷卷二第21頁），足認被告己○○並無侵占
      原告投資款之情事‧自無何不當得利可言。
    5.綜上各述，原告主張被告己○○、乙○○有共同侵權行及
      不當得利之事實，自屬無據，委不足採。
  (三)按因故意或過失，不法侵害他人之權利者，負損害賠償責任
    。又基於同一原因事實受有損害並受有利益者，其請求之賠
    償金額，應扣除所受之利益，民法第184 條、第216 條之1
    定有明文。被告甲○○不法吸收資金，因而致原告2 人遭受
    損害，有侵權行為之事實，一如前述，惟原告丙○○因本件
    吸金投資事件亦分別於91年8 月21日收受匯款8 萬4 千元、
    於91年10月15日收受匯款13萬2 千6 百元，共受有216,600
    元之利益，為其所不爭執，該216,600 元之利益自應扣除。
    故原告丙○○得向被告甲○○請求之金額應為1,003,400 元
    。次按負損害賠償責任者，除法律另有規定或契約另有訂定
    外，應回復他方損害發生前之原狀。因回復原狀而應給付金
    錢者，自損害發生時起，加給利息。遲延之債務，以支付金
    錢為標的者，債權人得請求依法定利率計算之遲延利息，民
    法第213 條第1 項、第2 項、第233 條第1 項分別定有明文
    。從而，原告基於侵權行為損害請求權，訴請被告甲○○給
    付原告丁○○188 萬元及自91年10月15日起至清償日止按年
    息百分之5 計算之利息；給付原告丙○○1, 003,400元及自
    如附表所示利息起算日起至清償日止按年息百分之5 計算之
    利息，為有理由，應予准許，逾此部分之請求，則無理由，
    應予駁回。
六、本件原告勝訴部分，兩造分別陳明願供擔保聲請宣告假執行
    或免為假執行，均核無不合，爰酌定相當擔保金額准許之。
    至原告敗訴部分，其假執行之聲請，失所依據，應併予駁回
    。
七、本件事證已臻明確，兩造其餘攻擊防禦方法、舉證及請求傳
    訊證人余令，經審酌與本件判決結果不生影響，爰不一一論
    述，另原告主張被告甲○○不當得利部分，因侵權行為請求
    權部分已認為有理由，不當得利部分即無庸再論，併此敘明
    。
八、訴訟費用負擔之依據：民事訴訟法第79條。
中    華    民    國    95    年    12    月    19    日
                  民事第一庭  法  官  陳靜芬
以上正本證明與原本無異。
如對本判決上訴須於判決送達後20日內向本院提出上訴狀。
中    華    民    國    95    年    12    月    22    日
                              書記官  陳映羽
附表
┌──┬──────┬───────┬───────┐
│編號│ 匯款時間   │  匯款金額    │利息起算日    │
│    │            │ （新台幣）   │              │
├──┼──────┼───────┼───────┤
│ 1  │90年11月14日│ 5萬元整      │90年11月15日  │
├──┼──────┼───────┼───────┤
│ 2  │90年11月26日│ 3萬元整      │90年11月27日  │
├──┼──────┼───────┼───────┤
│ 3  │90年12月5 日│ 10萬元整     │90年12月6 日  │
├──┼──────┼───────┼───────┤
│ 4  │90年12月6 日│ 2萬元整      │90年12月7 日  │
├──┼──────┼───────┼───────┤
│ 5  │91年6 月14日│ 100萬元整    │91年6 月15日  │
├──┼──────┼───────┼───────┤
│ 6  │91年10月14日│ 2萬元整      │91年10月15日  │
└──┴──────┴───────┴───────┘
以上正本係照原本作成。
如對本判決上訴須於判決送達後20日內向本院提出上訴狀
中    華    民    國    95    年    12    月    19    日
                            書記官  陳映羽


司法院資訊處製作；財團法人民間司法改革基金會備份。
